ACORDAO-COMPLETO-2439969

ACÓRDÃO 792/2021 ATA 11/2021 - PLENÁRIO

VISTOS, relatados e discutidos estes autos de agravo interposto pela Florest Investimentos Sustentáveis Ltda. contra despacho deste relator que indeferiu a concessão de medida cautelar para suspender o Contrato de Concessão 1/2019, firmado entre o Serviço Florestal Brasileiro (SFB) e a empresa Madeflona Industrial Madeireira Ltda., 
ACORDAM os Ministros do Tribunal de Contas da União, reunidos em sessão do Plenário, ante as razões expostas pelo Relator, em: 
9.1. indeferir o pedido de habilitação nos autos formulado pela empresa Florest Investimentos Sustentáveis Ltda., tendo em vista que não demonstrou razões legítimas para intervir no processo e que almeja, com sua participação, tutelar interesses eminentemente privados;
9.2. não conhecer do agravo interposto pela Florest Investimentos Sustentáveis Ltda., nos termos do art. 282 do Regimento Interno do TCU;
9.3. dar ciência desta deliberação à recorrente e à interessada.

Agravo interposto contra decisão que negou cautelar para suspensão de contrato de concessão florestal para a prática de manejo sustentável na Floresta Nacional do Jamari, no estado de Rondônia.

Serviço Florestal Brasileiro.

3. Interessados/Responsáveis/Recorrentes:
3.1. Interessado: Madeflona Industrial Madeireira Ltda. (10.372.884/0001-69)
3.2. Recorrente: Florest Investimentos Sustentáveis Ltda. (74.002.056/0001-11).

13.1. Ministros presentes: Ana Arraes (Presidente), Walton Alencar Rodrigues, Benjamin Zymler (Relator), Augusto Nardes, Aroldo Cedraz, Raimundo Carreiro, Bruno Dantas, Vital do Rêgo e Jorge Oliveira.
13.2. Ministros-Substitutos presentes: Marcos Bemquerer Costa, André Luís de Carvalho e Weder de Oliveira.

ACORDAO-COMPLETO-2492211

Acórdão de Relação 2387/2021 - Plenário

Acórdão de Relação

BENJAMIN ZYMLER

Ministro Benjamin Zymler.

Trata-se de agravo interposto pela Florest Investimentos Sustentáveis Ltda. contra despacho de minha autoria, decisão por meio da qual foi negada a cautelar para suspensão do contrato de concessão florestal firmado pelo Serviço Florestal Brasileiro com a empresa Madeflona Industrial Madeireira Ltda.
2.	Transcrevo o recurso apresentado:
"I - BREVE HISTÓRICO
1. Em 06/10/2020 a agravante ofereceu representação com pedido de cautelar a este Tribunal de Contas da União em face do Serviço Florestal Brasileiro (SFB) , em razão das irregularidades ocorridas no Contrato de Concessão nº 01/2019, firmado em 30/08/2019 entre o SFB e a empresa Madeflona, relativo à concessão florestal para a prática de manejo sustentável para a exploração de produtos madeireiros e não madeireiros em unidades de Manejo Florestal (UMF) na Floresta Nacional do Jamari, Rondônia, conforme exposto na Instrução, peça nº 34 destes autos.
2. O feito fora distribuído para a relatoria de S. Exª., o Ministro Benjamin Zymler, que, após Instrução da Secretaria de Controle Externo da Agricultura e do Meio Ambiente, proferiu despacho decisório, no sentido de: i) conhecimento da representação; ii) 
indeferimento do requerimento da medida cautelar; iii) autorização da diligência para que fosse enviada pelo SFB a resposta da Florest ao Ofício nº 5/2020/CEL - JAMARI LOTE II; iv) indeferimento do pedido de ingresso da agravante como parte interessada no processo; v) deferimento do pedido da empresa Madeflona para ingresso como parte interessada no feito.
3. Feito o preâmbulo necessário, passa-se à demonstração das inconsistências existentes no acórdão que necessitam, concessa vênia, de reforma.
II - DO CABIMENTO E DA TEMPESTIVIDADE
4. Quanto ao cabimento do presente agravo, o art. 289 do Regimento Interno desta Corte de Contas prevê que cabe agravo contra despacho decisório desfavorável do Presidente do Tribunal, de Presidente de Câmara ou do Relator - sendo este o caso dos autos, evidenciase seu cabimento -, que deve ser interposto no prazo de cinco dias, contados na forma do art. 183 daquele mesmo Regimento.
5. O indigitado art. 183 do RITCU prevê que os prazos devem ser contados da data da notificação do despacho decisório que fora recebida no escritório dos procuradores da ora agravante em 22/10/2020 (quinta-feira) , como faz prova a peça de nº 51 dos autos, iniciando-se a contagem, portanto, a partir de 23/10/2020 (sexta-feira) , primeiro dia útil subsequente.
6. É indene de dúvidas, portanto, que o agravo interposto na presente data é plenamente tempestivo.
III - DO MÉRITO
A) DO PEDIDO LIMINAR
7. O pedido liminar realizado no presente feito consistiu na imediata suspensão da execução do contrato por parte da empresa Madeflona e, consequentemente, na determinação do imediato início do manejo da UMF IV da Flona de Jamari por parte da peticionante, ora agravante.
8. Ao analisar a representação, a Unidade Técnica entendeu que restaria caracterizado o periculum in mora reverso em caso de concessão da medida cautelar almejada, ao argumento de que i) a empresa Madeflona já teria realizado um dispêndio de R$ 7,6 milhões, o qual demandaria ressarcimento, ii) há incerteza quanto à exequibilidade da proposta da agravante e iii) há a possibilidade de reforma da decisão do juízo quanto ao mandado de segurança que reabilitou a agravante no certame. O despacho decisório, por sua vez, acolheu referida proposta e rejeitou a medida cautelar pleiteada, alegando inexistência da fumaça do bom direito.
9. Pois bem. Cumpre, portanto, evidenciar os motivos pelos quais, concessa vênia, merece reforma o posicionamento deste eminente Relator.
A) DA INEXISTÊNCIA DO PERICULUM IN MORA REVERSO
A.1.) DA DESNECESSEDIDADE DE RESSARCIMENTO À EMPRESA MADEFLONA
10. Ao realizar o exame técnico dos requisitos do pedido de medida cautelar, a unidade técnica desta Corte pontuou que os custos preliminares para execução do contrato por parte da Madeflona totalizavam o importe de R$ 7,6 milhões, sobre o qual se vislumbrou haveria a necessidade de ressarcimento.
11. Tal consideração, entretanto, não encontra amparo nos documentos existentes no processo licitatório. Isso pois, acaso se considerem apenas os números descritos na planilha elaborada pela própria Madeflona, mais especificamente no item relativo à estimativa de produção anual 18.257,30 m³ de madeira, item que não especifica qual a quantidade em metros cúbicos de cada espécie, o que altera de forma relevante o resultado final dos valores aferidos, verifica-se que a empresa referida coloca a receita anual estimada em R$9.686.386,90, o que já lhe confere um lucro de pouco mais de R$ 2 milhões tendo em vista a data de assinatura de contrato e o prazo de no mínimo um ano durante o qual a área vem sendo explorada.
12. Caso tal análise conduza a uma auditoria na área e conferência das espécies já exploradas, demonstra-se mais do que razoável a existência de um lucro ainda maior, tendo em vista a grande procura pelas madeiras de melhor qualidade, principalmente por clientes internacionais que pagam em euro e dólares. Portanto, feito um cotejo simples entre a data de assinatura do contrato e as previsões feitas pela planilha apresentada pela Madeflona, já resta comprovada a rentabilidade do exercício da atividade, mesmo no pior dos cenários, o que afasta eventual necessidade de ressarcimento à empresa irregularmente contratada.
13. Em verdade, aqui jaz justamente a comprovação da existência do periculum in mora, não de forma reversa, haja vista que, quanto mais esta situação irregular - que beira as raias da ilegalidade - perpetuar-se no tempo, maior será o prejuízo ao erário.
A.2.) DA EXEQUIBILIDADE DA PROPOSTA DA AGRAVANTE
14. Como pontuado no r. despacho agravado e na instrução da d. unidade técnica deste Tribunal de Contas, haveria incerteza quanto à exequibilidade da proposta apresentada pela Florest em razão da diligência realizada pelo SFB, consubstanciada no Ofício nº 005/2020 apresentado, que aponta indícios. Tanto o é que fora autorizada por S. Exª. a diligência, com fundamento no art. 157 do RI/TCU, o encaminhamento por parte do SFB da resposta da Florest que comprova a exequibilidade da proposta encaminhada.
15. Neste mister, cumpre salientar e reforçar a plena exequibilidade da proposta apresentada, a elidir quaisquer indícios ou possibilidades de eversão ao erário, no quanto concernente ao não cumprimento do preço ofertado pela ora agravante. Senão vejamos. 
16. Primeiramente, vale pontuar que a verificação de exequibilidade importa, para o poder público, numa garantia de que o licitante dispõe de meios para, assegurando retribuição financeira mínima ou compatível em relação aos encargos que terá de assumir contratualmente, fornecer bem, executar o serviço com qualidade suficiente a atender plenamente à necessidade da Administração, tanto o é, que assim consigna o art. 48, II, da Lei nº 8.666/93, que regulamenta o art. 37, XXI, da CF/88 e institui as normas para licitações e contratos da Administração Pública: (transcrição de dispositivo legal) 
17. Neste mister, cumpre pontuar que a proposta apresentada pela ora agravante fora preenchida de forma extremamente conservadora, vez que a receita dos itens em questão trata de uma informação difusa, itens cuja precificação é difícil de precisar, que deve levar em conta, quando da sua valoração, fatores como a qualidade e a quantidade disponível do produto, que tornam imprecisas previsões ante o cenário atual.
18. Como os gastos relativos às despesas encontram-se em perfeita consonância com a realidade factual da atividade econômica a ser exercida, o único ponto de inconsistência se dá em relação aos preços estimados de venda dos produtos que, como sobejamente demonstrado, não refletem, integralmente, a realidade do mercado e da atividade a ser realizada na região.
19. É de bom alvitre, ainda, repisar-se que a proposta de preço apresentada não é vinculante, não acarreta obrigações futuras aos licitantes ou ao Poder Concedente, como constante no próprio edital deste certame mais precisamente em seu ponto 8.9.2., in verbis:
"8.9.2. O formulário Memória de Cálculo da Proposta, apesar de apresentação obrigatória, não será utilizado para pontuação no certame licitatório nem acarretará obrigações futuras aos licitantes ou ao Poder Concedente."
20. Como a proposta não é vinculativa, é certo que os preços praticados serão maiores do que aqueles inscritos na proposta que, repise-se, foi feita de forma extremamente conservadora, de forma que a agravante, sagrada vencedora do certamente, certamente não operará em prejuízo, como ventilado pela comissão de licitação em sua diligência, de tal forma que honrará com o preço apresentado, não havendo qualquer possibilidade de se incorrer em eversão ao erário.
21. Vale ainda a lembrança de que a proposta da agravante, de R$ 117,38/m³, fora vencedora, de tal modo que não se sustenta a inteligência de que o plano executado atualmente pela Madeflona, de R$ 112,54/m³ seria exequível, haja vista uma diferença de apenas R$ 4,84/m³, enquanto a proposta da agravante seria inexequível, apesar de consignar despesas que muito se aproximam àquelas apresentadas pela empresa contratada antes mesmo do resultado final do certame.
22. É, ainda, de se reafirmar perante Corte de Contas, da existência de decisão por parte da CEL, desclassificando a proposta apresentada pela agravante, reputando-a inexequível, sob a seguinte fundamentação:
"Com isso, a Florest apresentou uma planilha demonstrando, na verdade, a inexequibilidade econômica da proposta. Cabe ressaltar que, conforme o item 8.9.3 do edital, o formulário Memória de Cálculo é uma ferramenta para análise da exequibilidade da proposta de preço Basta uma análise simples para chegar a esta conclusão. Ao somar o valor oferecido para a madeira em pé de R$ 117,38/m3 ao custo de transporte da tora até o local de processamento informado pela empresa, R$ 65,12/m3 (R$ 1,48/mª'lkm x 44 km) , chega-se a um valor de R$ 182,50/m3. Utilizando-se o fator de conversão de 45%, também fornecido na planilha, o custo da madeira serrada, considerando apenas estes dois itens, alcança R$ 405,56/m3. Ainda pelos dados constantes na planilha, o preço de venda médio da madeira serrada é de R$ 400,00/mª (R$ 3.834.049,46 / 9.585,12 mª) , ou seja, R$ 5,56 de prejuízo por mª, sem considerar os expressivos custos de extração, desdobro e impostos, entre
outros. Assim, para o alegado cenário conservador utilizado pela empresa para calcular sua estimativa de receita, não há comprovação de exequibilidade financeira para sustentar as obrigações contratuais a serem assumidas. A inexequibilidade é verificada não apenas pelo cálculo do valor presente líquido (VPL) , como sustenta a empresa (registra-se que o VPL é negativo mesmo utilizando taxa de atratividade igual a zero) , mas por qualquer indicador financeiro usado para esse fim, como a taxa interna de retorno (TIR) , relação custo-benefício etc. Enfim, com os valores preenchidos pela empresa, todos os 40 anos do contrato apresentam-se deficitários e é essa informação oficial,  exigida no edital, que o Serviço Florestal Brasileiro possui a respeito da exequibilidade da proposta de preço da licitante."
23. Não obstante, contrariamente ao que se alegou na decisão recorrida, o resultado líquido esboçado na planilha industrial é positivo, isto é, a atividade, mesmo da forma como descrita na planilha, não traria prejuízo à agravante e, portanto, ao erário.
24. Cumpre, portanto, repisar aqui a fundamentação do recurso (Doc. 01) apresentado em face de referida decisão que demonstra sobremaneira a exequibilidade da proposta apresentada pela agravante. O resultado líquido se demonstra positivo por uma série de fatores, cuja análise deve ter como premissa o fato de que, no investimento colocado, os custos fixos devem ser divididos pelo número de anos da concessão, por exemplo: os galpões de serraria e armazenamento, bem como estufa, refeitório e alojamentos, constituem, todos, investimentos únicos, a serem divididos pelos quarenta anos da concessão, e em cada parcela acrescidos de 5% para manutenção.
25. A decisão do Serviço Florestal não considerou tal fato, o que conduziu a um superdimensionamento dos custos fixos, pois se considerou que a agravante precisaria, por exemplo, construir vários galpões durante a vigência do contrato, o que definitivamente não se afigura razoável.
26. Além disso, o modelo de planilha fornecido pelo Serviço Florestal é inadequado, pois não traz a opção de colocar quais equipamentos de serraria e caminhões já existem no patrimônio da empresa.
27. Anexou-se, portanto, ao recurso apresentado, o último contrato social consolidado com o patrimônio da empresa, evidenciando que alguns dos itens listados já lhe pertencem, de forma que não haverá necessidade de novo investimento. E, mesmo no caso de compra de novos caminhões, é possível financiá-los, situação na qual o seu próprio uso pagaria as parcelas ao fim de cada cinco anos, que é o tempo estimado de vida de cada veículo. No final do período, ofertar-se-ia, como entrada, o veículo antigo, fazendo cair mais uma vez o custo com esse produto.
28. Outra inadequação do modelo de planilha apresentado pelo SFB é que a variação das espécies de madeira exploradas induzem variação no valor de venda, e nessa planilha há um único item que fala de previsão de lucro e não define qual espécie, de modo que considerar a proposta inexequível é incoerente devido à falta de detalhamento das diversas espécies mais valiosas disponíveis para exploração e que poderiam aumentar as receitas, a que pese a atuação da Madeflona na região.
29. Em sua planilha, a agravante precificou o custo para poda e tratamento em R$150,00, que é o custo fixo por árvore derrubada. Dessa forma, levando em consideração a diversidade de espécies existentes, e considerando os documentos de cartas de intenção de compras já juntados aos autos do processo licitatório, fica demonstrado que o preço de venda final está garantido por um valor muito maior que o da planilha, que se cuida de mero valor referencial.
30. Considerando-se apenas o preço mais baixo de lucro estimado que fora colocado pela Florest na planilha, R$600,00 o metro cúbico, algumas árvores, devido à altura e largura, contêm muito mais matéria prima que um único metro cúbico.
31. Considerando-se uma média de três metros cúbicos por árvore, atinge-se o valor de R$ 1.800,00 por árvore, sendo que o custo da poda permanece de R$ 150,00. Esse simples exercício atesta a inadequação da análise efetuada pela CEL, que perdeu de vista que o custo era fixo para cada árvore, e que uma árvore pode ter mais de um metro cúbico.
32. Assim, e conforme previsto em edital, frise-se, novamente, que os valores são meramente ilustrativos, portanto é válida uma análise mais minuciosa e detalhada para a formação do convencimento das autoridades administrativas relativamente à exequibilidade da concessão, pois a planilha que compõe o edital é falha, dá excessiva ênfase ao custo da operação, sem calcular automaticamente o tempo de vida de cada custo dividido pelo número de anos de contrato, também não pede preço específico de todas as espécies, muito menos discrimina qual espécie deve ser precificada em um único item.
33. De igual forma, improcede a alegação feita pela comissão de que o preço de transporte por tora é de R$ 68,00. 
34. Ocorre que o custo total desse item da planilha faz referência apenas ao combustível, que seria o óleo diesel. Sabendo disso, e considerando que o tipo de veículo correto para esse tipo de transporte pesado, segundo resolução do CONTRAN, é o caminhão trucado, segue-se que nenhum madeireiro sairá da área de poda carregando uma única tora por vez, pois caminhões trucados têm capacidade para até 50 (cinquenta) toras.
35. Estabelecida essa premissa, pode-se partir para o cálculo correto: se, com um litro de diesel, o caminhão percorre 10 km, em 44 km (distância entre a área de manejo e a serraria) ele vai precisar de 4,4 litros de diesel, multiplicado pelo preço do diesel no estado de Rondônia, que é de, aproximadamente, R$ 3,75, chega-se ao resultado total de R$ 16,50, a ser acrescido de mais 20% para dar conta das trocas de óleo feitas a cada 10 mil km, resultando em um valor final de R$ 19,80 por viagem feita da área de manejo à serraria.
36. Assim, supondo que cada caminhão carregue 50 toras de madeira, divide-se o custo pelo número de toras embarcadas em cada caminhão, chegando a um valor, por tora, de R$ 0,39, muito aquém do valor de R$ 168,00 alegado pela comissão. Nesse ponto, importa ressaltar novamente o caráter não vinculativo da planilha industrial, que não obriga a agravante a adotar-lhe os custos e serve apenas de referencial que, vale novamente repisar, a ora agravante estabeleceu a partir de uma análise extremamente conservadora.
37. Esse valor de R$ 0,39, aos R$ 117,38 do preço do m³ de tora, atinge o valor de R$ 117,77, muito inferior, portanto, ao custo adotado no item 2.6 da decisão recorrida e que serve de argumento para atestar a suposta inexequibilidade da proposta.
38. Além disso, é preciso levar em conta o patrimônio já titularizado pela empresa, que, como mostra o balanço anexado naqueles autos, já conta com 1,5 milhões de reais em máquinas e equipamentos de transporte, fator a baratear sobremaneira os custos apresentados.
39. Cumpre fazer esclarecimentos também no quanto concernente ao fator de conversão em 45%.
40. Chegou-se a essa porcentagem a partir do somatório dos rendimentos de todos os tipos de madeira retirados, de modo que é totalmente descabido utilizá-lo como fator único para todos os casos, pois os fatores de conversão variam de acordo com a madeira processada e com o tipo de produto.
41. Na pior das hipóteses, utilizando a própria planilha do SFB e colocando o percentual mais alto lá registrado, que é de 15%, chegamos a um valor de R$ 135,43, o que não torna negativo o resultado líquido da concessão e reafirma a exequibilidade da proposta, que só pode ser afastada por de meio de análise incorreta da documentação apresentada.
42. Adotar-se o fator de conversão de 45% destoa de todos os parâmetros mais comezinhos da indústria madeireira, e esse valor só constou em planilha como referencial, pois é um somatório dos demais. Repita-se, a taxa mais alta é de 15%, conforme planilha do próprio Serviço Florestal.
43. Veja-se recorte da planilha enviada, a evidenciar que o fator de 45% é apenas um somatório decorrente de uma avaliação: 

44. Tais considerações sobre os custos proporcionam análise mais abalizada da realidade, a afastar quaisquer preocupações acerca da viabilidade da proposta.
45. De outro giro, o resultado líquido seria positivo ainda que se tomem as informações da planilha de forma superficial. Isso decorre do já exposto no parágrafo 7 e 8 desta minuta: diluição dos custos fixos pelos 40 anos de concessão, procedimento que a decisão da CEL se olvidou de realizar
46. Veja-se demonstrativo simplificado de cálculo dos custos fixos apresentados nas planilhas:

47. Registre-se que o quadro acima não tem em conta o patrimônio já detido pela empresa, o que pode empurrar tais custos ainda mais para baixo.
48. Agora, veja-se novo demonstrativo com o somatório desses custos fixos diluídos e os custos variáveis:

49. Dessa forma, considerando a previsão de receita bruta anual de R$ 3.834.049,46, resulta vantajosa a proposta, contrariamente ao alegado na decisão recorrida. 
50. À luz dos esclarecimentos aqui aviados, notadamente quanto à necessidade de dividir os custos fixos pelos 40 anos de concessão, a inadequação de considerar o fator de conversão em 45%, o evidente subdimensionamento dos preços da planilha face às propostas de compra, e as inadequações relativas aos preços de transportes, revela-se a exequibilidade da proposta formulada pela agravante, que, além disso, distanciou-se pouquíssimo da proposta classificada em segundo lugar.
A.3.) DA IMPOSSIBILIDADE DE REFORMA DA SENTENÇA PROLATADA NOS AUTOS DO MANDADO DE SEGURANÇA Nº 1019059-10.2019.4.01.3400
51. Arguiu ainda, a unidade técnica deste Tribunal, a possibilidade de reversão da r. sentença proferida pelo d. Juízo da 17ª Vara Cível da SJDF, que concedeu a segurança pleiteada para reputar ilegal a desclassificação da impetrante, ora agravante, do certame.
52. Neste ponto, cumpre salientar que a probabilidade de reversão do julgado é quase nula, haja vista a extensa jurisprudência já consolidada, tanto do Tribunal Regional Federal da 1ª Região - TRF1 (MS 0000117-52.2012.4.01.3800/MG, Sexta Turma, da relatoria do desembargador federal Jirair Aram Meguerian, DJ 04/08/2015; REO 0021071-24.2013.4.01.3400/DF, Sexta Turma, da relatoria do juiz federal convocado Reginaldo Márcio Pereira, DJ 03/08/2015; AC 0009857-02.2014.4.01.3400/DF, Quinta Turma, da relatoria do desembargador federal Souza Prudente, DJ 05/03/2015; AMS 0056095- 84.2011.4.01.3400/DF, Sexta Turma, da relatoria do desembargador federal Kassio Nunes Marques, DJ 02/02/2015; AMS 0002141-94.2009.4.01.3400/DF, Sexta Turma, da relatoria do desembargador federal Kassio Nunes Marques, DJ 13/01/2015) , quanto do Superior Tribunal de Justiça - STJ (REsp 1.306.436/MG, decisão monocrática do ministro Og Fernandes, DJ 08/06/2018; REsp 1.190.793/SC, Segunda Turma, da relatoria do ministro Castro Meira, DJ 08/09/2010; REsp 797.179/MT, Primeira Turma, da relatoria da ministra Denise Arruda, DJ 07/11/2006; MS 5.869/DF, Primeira Seção, da relatoria da ministra Laurita Vaz, DJ 07/10/2002) , julgados que foram expressamente mencionados na r. sentença.
53. É fato que houve excesso de formalismo no certame, pois não houve qualquer prejuízo à higidez do certame, pois não houve vantagem à agravante bem como não houve prejuízo aos demais participantes, não comportando qualquer alteração o julgado, de forma que tal argumentação não deve ser utilizada com o fito de afastar a fumaça do bom direito no presente caso.
B) DO INGRESSO COMO TERCEIRO INTERESSADO
54. O presente pedido de ingresso na condição de interessada aduzido pela ora agravante nesta representação preenche todos os requisitos normativos previstos na legislação desta e. Corte de Contas para a participação no feito por meio desta categoria em razão da pessoa e da matéria.
55. Aduziu a unidade técnica que a ora agravante não demonstrou sua razão legítima para intervir nos autos, nem a possibilidade de lesão a direito subjetivo próprio. Já o r. despacho decisório afirmou que a agravante não teria demonstrado de forma inequívoca razões legítimas para intervir no processo.
56. Com a vênia, merece reforma tal entendimento. Isso pois as razões legítimas que amparam o ingresso da agravante no feito restaram devidamente demonstradas. A agravante é empresa do ramo de exploração de produtos madeireiros há mais de 15 (quinze) anos, que teve seu direito prejudicado nos autos do certame, que será devidamente perscrutado por esta Corte de Contas. Não restam quaisquer dúvidas de que, constatadas as diversas irregularidades existentes na licitação, o direito da agravante demonstrar-se-á prejudicado, cabendo ainda ressaltar que a agravante pode auxiliar esta Corte de Contas na apuração das diversas irregularidades já demonstradas, seja em razão de sua expertise técnica, desinente dos mais de 15 (quinze) anos de atuação na área, seja em razão de sua atuação no certame investigado.
57. É de se pontuar, ainda, que a intervenção da agravante não servirá ao propósito de utilizar esta Eg. Corte de Contas como palco para defesa de interesses exclusivamente privados. Isso pois é fato que a Administração Pública, ao preterir de forma deliberada proposta de preço que lhe é mais vantajosa, incorre em dano ao erário. Tal assertiva dispensa maiores incursões, comprovada sobejamente a exequibilidade da proposta de preço ofertada, que é superior à da empresa que atualmente executa o contrato, não há se de falar em defesa de interesses exclusivamente privados.
III - PEDIDOS
58. Ante o exposto, a agravante confia que este Ilmo. Ministro Relator reconsiderará o r. despacho recorrido, a fim de determinar a habilitação da ora agravante como interessada no feito, bem como para acolher a medida cautelar pleiteada, ou, ainda, submeter o julgamento ao Plenário."
3.	O recorrente teve ciência da deliberação em 22/10/2020 (peça 51) . O agravo foi interposto em 29/10/2020 (peças 52 e 53) . 
	É o relatório.

8.1. Luiz Piauhylino de Mello Monteiro (OAB/DF 1.296/A), Inaldo Rocha Leitão (OAB/DF 2.380), Cairo Bittar Hamú Júnior (OAB/DF 17.042), Rhael Vasconcelos Dantas (OAB/DF 55.362), Hugo Abrantes Fernandes (OAB/DF 53.090) e Charles Corrêa de Aguiar (OAB/MG 160.570), representando Florest Investimentos Sustentáveis Ltda.;
8.2. Rogério Alves Vilela (OAB/DF 36.188) e Iggor Gomes Rocha (OAB/DF 46.091), representando Madeflona Industrial Madeireira Ltda.

Não atuou.

SERVIÇO FLORESTAL BRASILEIRO. CONTRATO DE CONCESSÃO. MANEJO SUSTENTÁVEL PARA A EXPLORAÇÃO DE PRODUTOS MADEIREIROS E NÃO MADEIREIROS EM UNIDADES DE MANEJO FLORESTAL NA FLORESTA NACIONAL DO JAMARI/RO. CONTRATAÇÃO ANTES DO ENCERRAMENTO DO CERTAME. EXTRAPOLAÇÃO DO LIMITE DE OBTENÇÃO DE CONCESSÕES FLORESTAIS. APRESENTAÇÃO DE PREÇO MAIS VANTAJOSO PELA REPRESENTANTE. AUSÊNCIA DA FUMAÇA DO BOM DIREITO. INDEFERIMENTO DA CAUTELAR. AGRAVO. DESPROVIMENTO. CIÊNCIA.

REPRESENTAÇÃO (REPR)

Secretaria de Controle Externo da Agricultura e do Meio Ambiente (SecexAmb).

Trata-se de agravo interposto pela Florest Investimentos Sustentáveis Ltda. contra despacho deste relator que indeferiu a concessão de medida cautelar para suspender o Contrato 1/2019, firmado em 30/8/2019 entre o Serviço Florestal Brasileiro (SFB) e a empresa Madeflona Industrial Madeireira Ltda. Por meio desse negócio jurídico, houve a concessão florestal para a exploração de produtos madeireiros e não madeireiros em unidades de manejo sustentável na Floresta Nacional do Jamari, localizada no estado de Rondônia.
2.	Originariamente este processo examinou representação formulada pela agravante, na qual alegou possíveis irregularidades na Concorrência 1/2018, do tipo técnica e preço, certame este que resultou na celebração do contrato mencionado no parágrafo anterior. Vale ressaltar que os fatos só foram trazidos ao Tribunal após o encerramento da licitação e a assinatura do ajuste, circunstância que impôs a habilitação nos autos da empresa Madeflona Industrial Madeireira Ltda., interessada diretamente nos deslinde do presente processo. 
3.	Antes de expor as alegações da representante e os motivos que me levaram a rejeitar a medida cautelar pleiteada, convém fazer um histórico dos fatos. 
4.	De acordo com o edital, o julgamento da melhor proposta foi baseado na combinação dos critérios da melhor técnica e do maior preço. A pontuação máxima era 1.000, sendo de 500 para cada conjunto, e o vencedor seria aquele que atingisse a nota mais alta. 
5.	No primeiro grupo (melhor técnica) , foram definidos critérios de: i) menor impacto ambiental; ii) maiores benefícios sociais diretos; iii) maior eficiência; e iv) maior agregação de valor ao produto florestal na região da concessão. No segundo (maior preço) , foi estabelecido que, para a maior oferta (valor do metro cúbico de madeira extraída) , seria atribuída pontuação máxima (500) e, em relação às demais propostas, haveria um escalonamento que deveria observar a exata proporção de sua diferença em relação à maior. 
6.	Para conferir sigilo, o edital previu que as licitantes deveriam apresentar três envelopes distintos: o primeiro com os documentos de habilitação, o segundo com a proposta técnica e o terceiro com a proposta de preço. Junto a este último, deveria ser preenchido um formulário com a memória de cálculo da oferta comercial (conforme cláusula 8.9.4.1. do instrumento convocatório) . 
7.	A despeito dessa previsão, a agravante deixou de entregar a memória de cálculo no envelope correto. Tal documento constou do invólucro 2 (proposta técnica) , em vez daquele de número 3. Por essa razão, a comissão de licitação desclassificou-a. 
8.	Por sinal, a jurisprudência desta Corte, a exemplo dos Acórdão 2409/2004-TCU-Segunda Câmara e 2.017/2009-Plenário, consolidou-se no sentido da necessidade de separação das propostas técnica e de preços, como forma de garantir os princípios da moralidade e da impessoalidade. Isso porque o conhecimento prévio das propostas de preços pode influenciar a avaliação sobre as propostas técnicas, bem como induzir comportamentos indesejáveis dos licitantes, conhecedores dos preços dos concorrentes. 
9.	Insatisfeita com a eliminação no certame, a Florest impetrou, em 11/7/2019, o Mandado de Segurança 1019059-10.2019.4.01.3400, distribuído à 17ª Vara Federal Cível da Seção Judiciária do Distrito Federal. Seus pedidos só vieram a ser analisados pela autoridade judicial em 4/12/2019, quando o contrato com a Madeflona Industrial Madeireira Ltda. já estava assinado (assinatura ocorreu em 19/8/2019) .
10.	Na decisão em que concedeu a segurança, o magistrado de 1º grau reputou ilegal a desclassificação da impetrante e determinou a reabertura do certame, oportunidade em que a comissão de licitação deveria analisar os documentos da Florest Investimentos Sustentáveis Ltda. Na hipótese de esta se sagrar vencedora, o poder concedente deveria declarar a ilegalidade dos atos posteriores e do contrato firmado. 
11.	Reaberta a fase de julgamento das propostas de preço, a agravante ficou classificada em segundo lugar, com 932 pontos, atrás apenas da Madeflona Industrial Madeireira Ltda., que alcançou a pontuação máxima (mil) . Todavia, por ter se declarado microempresa e estar dentro da margem de tolerância de 10% prevista na Lei Complementar 123/2006, foi oportunizada a faculdade de a Florest cobrir a proposta até então mais vantajosa, possibilidade exercida no caso concreto.
12.	Todavia, quando a representação foi protocolada neste Tribunal (7/10/2020) , estava pendente de cumprimento diligência em que o poder concedente solicitava da agravante esclarecimentos complementares a fim de comprovar a exequibilidade da nova proposta. Depois do meu despacho que indeferiu a cautelar (de 16/10/2020) , o SFB recusou a proposta, por entender que ela seria manifestamente inexequível, conforme publicação do Diário Oficial da União de 26/11/2020. 
13.	A representação em trâmite nesta Corte noticiava basicamente três irregularidades, a saber: i) o Serviço Florestal Brasileiro celebrou contrato antes do término do certame licitatório; ii) com a celebração do contrato em análise, a Madeflona concentra aproximadamente 13% da área total de concessões, o que é vedado pelo art. 77 da Lei 11.284/2006 ("Art. 77. Ao final dos 10 (dez) primeiros anos contados da data de publicação desta Lei, cada concessionário, individualmente ou em consórcio, não poderá concentrar mais de 10% (dez por cento) do total da área das florestas públicas disponíveis para a concessão em cada esfera de governo.") ; e iii) a representante (Florest) deve ser considerada a vencedora do certamente, pois apresentou a melhor proposta (R$ 117,38/m³) , enquanto a empresa que atualmente exerce a atividade econômica na região apresentou proposta inferior (R$ 112,54/m³) .
14.	Ao contrário do que afirma a agravante, a contratação ocorreu após a conclusão do procedimento licitatório. A reabertura do certame por ordem judicial não implica, por si só, a ilegalidade do termo assinado com a Madeflona. Se não houver mudança no vencedor do certame, o ajuste é válido e deve prosseguir. Sobre as demais questões, no despacho de peça 37 argumentei que: i) se mantido o contrato em análise, a Madeflona detém 137.243,58 ha de concessão, o que corresponde a 4,18% das concessões, pelos dados de 2019, e de 2,87%, pelos dados de área total de 2021; e ii) a análise da exequibilidade da nova proposta da Florest depende de diligência ao SFB, tendo em vista a ausência, nestes autos, dos esclarecimentos complementares prestados pela agravante, bem como da nota técnica de análise conclusiva por parte do órgão ambiental. 
15.	Portanto, neguei a cautelar por ausência da fumaça do bom direito. 
16.	A Florest Investimentos Sustentáveis Ltda. apresenta, nesta oportunidade, agravo contra a decisão monocrática. Como sua proposta foi declarada manifestamente inexequível pelo SFB, este passa a ser o foco da recorrente. Para tanto, classifica como equivocada a conclusão do poder concedente, segundo o qual a estimativa de receita da representante não seria suficiente para fazer face às obrigações contratuais (de investimento, por exemplo) , não se mostrando aceitável que, durante todo o período contratual (quarenta anos) , a interessada incorra em prejuízos. 
17.	Na petição, são expostas razões que supostamente mostrariam a viabilidade da proposta comercial. Em resumo, envolvem fatores que não teriam sido considerados na análise efetuada pelo SFB, como o fato de a agravante ser proprietária de caminhões e de serrarias, ou equívocos de avaliação por parte do poder concedente (superdimensionamento dos custos fixos e erros de cálculo, dentre outros) .
18.	Alega que, no caso concreto, não haveria o perigo da demora reverso, pois, em que pesem os custos preliminares da Madeflona para execução do contrato totalizarem R$ 7,6 milhões, a receita anual da concessionária seria da ordem de R$ 9,7 milhões, de modo que, apenas no primeiro ano de exploração, já haveria lucro de R$ 2,1 milhões. 
19.	Por fim, pleiteia sua habilitação nos autos, argumentando que foi prejudicada no certame, que a Administração Pública, ao preterir a proposta de preço mais vantajosa, incorre em dano ao erário e que pode auxiliar esta Corte de Contas na apuração das irregularidades em comento. 
20.	Passo a decidir.
21.	Nos termos do art. 282 do Regimento Interno, cabe ao solicitante demonstrar, na peça recursal, em preliminar, o seu interesse em intervir no processo, de modo que a habilitação do representante não é automática. Por sinal, a jurisprudência do TCU, a exemplo do Acórdão 2586/2018-TCU-Plenário, tem se consolidado no sentido de que eventual contribuição do licitante para o deslinde dos autos, mediante apresentação de informações adicionais, não é razão suficiente para habilitá-lo como parte no processo, uma vez que o TCU dispõe de meios próprios para averiguar os fatos, podendo promover diligências ou inspeções nos órgãos e entidades sob a sua jurisdição.
22.	Dito isso, é importante destacar que a agravante intenta, ao menos nesta avaliação perfunctória, proteger interesse exclusivamente privado, consistente na anulação do contrato em vigor e na consequente celebração de negócio jurídico com o poder público. Ainda que demonstrada a exequibilidade da oferta da agravante - tarefa que deixo reservada para o exame de mérito da representação -, eventual decisão que atenda aos seus interesses deve passar necessariamente pela avaliação das consequências, de modo a evitar que o ganho de receita do poder concedente não seja totalmente compensado pela indenização da atual concessionária pelos investimentos realizados e não amortizados. 
23.	Quanto à inexequibilidade da proposta, trata-se de avaliação incompatível com o juízo cautelar, dado que a precificação de diversos insumos, no caso concreto, não é simples. O valor da madeira, por exemplo, deve considerar sua qualidade e quantidade disponível do produto. O custo unitário de transporte das toras, por sua vez, depende das características do material e da capacidade do caminhão. Enfim, como se percebe, são informações específicas que justificam a postergação do exame para depois da entrega da documentação solicitada ao SFB em sede de diligência. 
24.	Portanto, entendo que esta Corte deve rejeitar o pedido de habilitação da agravante, sem prejuízo da continuidade da apuração do feito. Por consequência, proponho não conhecer do recurso por ela interposto. 
25.	Ante o exposto, voto por que seja adotada a deliberação que ora submeto a este Colegiado.
TCU, Sala das Sessões Ministro Luciano Brandão Alves de Souza, em 7 de abril de 2021.
BENJAMIN ZYMLER 
Relator